ACORDAO-COMPLETO-2533665

ACÓRDÃO 3793/2022 ATA 25/2022 - SEGUNDA CÂMARA

VISTOS, relatados e discutidos estes autos de tomada de contas especial instaurada pela Agência Nacional do Cinema (Ancine) em desfavor de Scena Filmes Ltda. e seus sócios dirigentes, Tizuka Yamasaki, Maria das Graças de Sena Silva e Ilya Yamasaki Deutsch Akiyoshi, em razão da não comprovação da regular aplicação de parte dos recursos destinados à realização do filme de longa metragem intitulado "Encantados", originalmente chamado "Ilha de Marajó - A Revolta da Ave Caruana",
ACORDAM os Ministros do Tribunal de Contas da União, reunidos em sessão da Segunda Câmara, ante as razões expostas pelo Relator, em:
9.1. excluir da presente relação processual Ilya Yamasaki Deutsch Akiyoshi;
9.2. com fundamento nos arts. 1º, inciso I, 16, inciso III, alínea "c", e 19, da Lei 8.443/1992, julgar irregulares as contas de Scena Filmes Ltda., Tizuka Yamasaki e Maria das Graças de Sena Silva, condenando-os solidariamente ao pagamento do débito discriminado a seguir, atualizado monetariamente e acrescido dos juros de mora devidos, calculado desde a data de ocorrência indicada até sua efetiva quitação, na forma da legislação vigente, fixando o prazo de 15  (quinze) dias, a contar do recebimento da notificação, para que seja comprovado, perante este Tribunal, o recolhimento da quantia ao Fundo Nacional de Cultura, nos termos do art. 23, inciso III, alínea "a", da referida Lei, c/c o art. 214, inciso III, alínea "a", do Regimento Interno do TCU: 
	VALOR ORIGINAL (R$) 
	DATA DA OCORRÊNCIA

	9.970,15
	9/5/2007

	2.029,85
	11/5/2007

	1.400,00
	16/4/2008

	1.400,00
	16/4/2008

	3.060,00
	1/9/2008

	1.200,00
	17/9/2008

	4.000,00
	8/12/2009

	4.000,00
	3/12/2010

9.3. com fundamento no art. 26 da Lei 8.443/1992, autorizar, se requerido, o pagamento da importância devida em até 36 (trinta e seis) parcelas mensais e consecutivas, fixando o prazo de 15 (quinze) dias, a contar do recebimento da notificação, para que seja comprovado, perante este Tribunal, o recolhimento da primeira parcela, e de 30 (trinta)  dias, a contar da parcela anterior, para que seja comprovado o recolhimento das demais parcelas, devendo incidir sobre cada valor mensal os devidos acréscimos legais, na forma prevista na legislação vigente, além de alertar que a falta de comprovação do recolhimento de qualquer parcela importará no vencimento antecipado do saldo devedor, nos termos do art. 217 do Regimento Interno do TCU;
9.4. com fundamento no art. 28 da Lei 8.443/1992, autorizar, desde logo, a cobrança judicial das dívidas, caso não atendida a notificação; 
9.5. com fundamento no art. 16, § 3º, da Lei 8.443/1992, c/c art. 209, § 7º, do Regimento Interno do TCU, remeter cópia deste acórdão à Procuradoria da República no Rio de Janeiro, para adoção das medidas que entender cabíveis;
9.6. dar ciência deste acórdão à Agência Nacional do Cinema, à Secretaria Especial de Cultura e aos responsáveis.

Tomada de contas especial instaurada pela Agência Nacional do Cinema em razão da não comprovação da regular aplicação de parte dos recursos destinados à realização do filme de longa metragem intitulado Encantados, que contou com valores captados com base na Lei 8.685/1993 (Lei do Audiovisual) e na Lei 8.313/1991 (Lei Rouanet),bem como recursos de fomento direto oriundos do Prêmio Adicional de Renda.

Segunda Câmara

Agência Nacional do Cinema.

3. Responsáveis: Maria das Graças de Sena Silva (XXX.974.788-XX); Scena Filmes Ltda. (00.193.157/0001-80); Tizuka Yamasaki (XXX.032.927-XX) e Ilya Yamasaki Deutsch Akiyoshi (XXX.353.328-XX).

13.1. Ministros presentes: Augusto Nardes (na Presidência) e Bruno Dantas (Relator).
13.2. Ministro-Substituto convocado: Marcos Bemquerer Costa.
13.3. Ministro-Substituto presente: André Luís de Carvalho.

BRUNO DANTAS

Por registrar as principais ocorrências dos autos até o momento, resumindo os fundamentos das peças acostadas, adoto como relatório, com os ajustes necessários, a instrução da secretaria responsável pela análise do processo (peça 236) , que contou com a anuência do corpo diretivo da unidade (peças 237 e 238) e do Ministério Público junto ao TCU (peça 239) :
"INTRODUÇÃO
1. Cuidam os autos de tomada de contas especial instaurada pela Agência Nacional do Cinema - Ancine, em desfavor da empresa Scena Filmes Ltda. e de seus sócios dirigentes, as Sras. Tizuka Yamasaki (desde 1/9/1994 - peça 131) e Maria das Graças de Sena Silva (de 1/9/1994 a 27/6/2012 -  peça 131) , e do Sr. Ilya Yamasaki Deutsch Akiyoshi (desde 27/6/2012 - peça 131) , em virtude da ausência de comprovação da regular aplicação dos recursos captados com base nas Leis 8.685/1993 (Lei do Audiovisual) e 8.313/1991 (Lei Rouanet) - projeto Salic 04-0294, e de recursos de fomento direto oriundos do Prêmio Adicional de Renda - PAR (Edital nº 2, de 18/8/2006, p. 14) - projeto Salic 09-9102, ambos os projetos destinados à realização do filme de longa metragem intitulado 'Encantados' (ex - ' Ilha de Marajó - A Revolta da Ave Caruana') .
2. Embora o filme tenha sido originalmente proposto e aprovado sob o título 'Ilha de Marajó - A Revolta da Ave Caruana' (peça 3) , a empresa proponente solicitou a troca do título para 'Encantados', por meio de expediente datado de 4/9/2014 (peças 43, p. 56; 69) , no que foi atendida pela Ancine, mediante o Despacho do Superintendente nº 126 (peça 43, p. 58) . 
3. No que tange aos recursos oriundos do Prêmio Adicional de Renda (PAR) , instituído pelo Edital nº 2/2006 (peça 14) , cumpre esclarecer que a aludida premiação se destinou às empresas produtoras, distribuidoras, e àquelas que exibissem obras cinematográficas brasileiras de longa-metragem de produção independente, como mecanismo de fomento à indústria cinematográfica brasileira, concedido na forma de apoio financeiro (itens 1.1 e 1.1.1 do Edital nº 2/2006) .
4. A Scena Filmes Ltda. foi premiada com o valor de R$ 34.087,77, pelo filme 'Gaijin - Ama-me como Sou', destinando os recursos da premiação para a execução do filme 'Encantados' (peças 15, 23 e 43, p. 17) . Por conseguinte, foi expedido o Termo de Concessão de Apoio Financeiro nº 023/2006, publicado no DOU de 11/12/2006 (peças 15 e 43, p. 45) . Os aludidos recursos foram geridos no Projeto de Desenvolvimento via Prêmio Adicional de Renda (PAR) - Salic 09-9102, em virtude de regramentos específicos, emanados do Edital nº 2/2006 (peça 14) . Esse projeto manteve-se com a denominação 'Ilha de Marajó - A Revolta da Ave Caruana' (peça 20) .
HISTÓRICO
5. A Deliberação/Ancine nº 266/2004, de 22/12/2004 (peça 7) , aprovou o filme a que se refere o Salic 04-0294 em análise, autorizando a captação do valor de apoio, no total de R$ 10.466.012,12, no período de 23/12/2004 a 31/12/2004, sucessivamente prorrogado até 31/12/2011 (peças 9, 13, 19, 25, 32, 36, 45 e 47) , com prazo para execução dos recursos 23/12/2004 a 01/05/2012 (peça 204, p. 1) , fazendo recair o prazo para prestação de contas em 1/6/2012.
6. A empresa proponente captou recursos autorizados, no montante de R$ 5.398.087,70, conforme atestam os recibos (peças 12, 16, 17, 26-31, 33, 37-39, 41, 42, 46, 48 e 49) e os extratos bancários (peças 34, 35, 44, 52, 53, 54, 55 e 103) que integram os autos. A composição do financiamento pode ser assim detalhada:
	Mecanismo
	Aprovado R$
	Captado/Transferido R$

	Art. 1º da Lei 8.685/1993
	3.000.000,00
	3.000.000,00 (C) 

	Art. 1º A da Lei 8.685/1993
	6.785.623,74
	2.214.000,00 (C) 

	Lei 8.313/1991
	150.000,00
	150.000,00 (C) 

	PAR 2006 (Salic 09-9102) 
	34.087,77
	34.087,77 (T) 

	TOTAL
	10.446.012,12
	5.398.087,70

7. A proponente encaminhou à Ancine as prestações de contas dos recursos para execução do Salic 04-0294 (peças 52-55 e 83-102) e do Salic 09-9102 (peça 43, p. 22-44, 50 e 57) , as quais foram exaustivamente analisadas pela Agência, por meio dos documentos técnicos a seguir indicados:
7.1. Projeto Salic 04-0294:
a) Relatório de Análise de Cumprimento do Objeto nº 138/2012, de 2/8/2012 (peça 51) : analisou o DVD da última versão do filme, concluindo que o conteúdo e a duração do objeto estavam adequados e 'aderente à fase de finalização, e revestido das características elencadas pela proponente';  
b) Relatório de Análise Financeira nº 010/2013 - Preliminar - PC Parcial, de 16/1/2013 (peça 60) : propôs diligências  (Ofício 039/2013/CPC/SFO/ANCINE, de 18/1/2013 -peça 59) , para dirimir as seguintes ocorrências:
b.1) concentração de despesas em fornecedores, demandando esclarecimentos quanto à compatibilidade entre o serviço prestado e o ramo de atividade de alguns desses credores;
b.2) indícios de inidoneidade em notas fiscais emitidas pelas empresas Guanambi Produções e Eventos Ltda. (situação cadastral: 'baixada' motivo: 'inexistência de fato') , R.A. Brandão Produções Artísticas Ltda. (situação cadastral: 'inapta' motivo: 'inexistência de fato') e Caracol Produções Artísticas Ltda. (situação cadastral: 'inapta', motivo: 'localização desconhecida') , no valor total de R$ 81.525,52;
b.3) cobranças indevidas de tarifas bancárias na conta de captação nº 20.651, cujo recolhimento aos cofres da União foi levado ao Banco do Brasil;
b.4) ausência de demonstração de rendimentos bancários na prestação de contas;
b.5) diferença na movimentação financeira, no valor de R$ 443.085,12, entre os cheques emitidos e as Relações de Pagamentos encaminhadas.
c) Relatório de Acompanhamento de Cumprimento de Objeto nº 043/2014, de 13/6/2014 (peça 68) : constatou a compatibilidade do projeto executado com a proposta (sem análise do DVD) ;
d)  Relatório de Análise Financeira nº 281/2014 - Preliminar - PC Parcial, de 16/9/2014 (peças 70 e 72) : analisou as respostas e documentos complementares apresentados em atendimento ao Ofício 039/2013/CPC/SFO/ANCINE (peça 59) , concluindo pela glosa de diversas despesas (que seguem detalhadas no tópico EXAME TÉCNICO) , além da necessidade de diligência complementar, realizada por meio do Ofício 1647/2014/CPC/SFO/ANCINE, de 26/9/2014 (peça 71) ;
e) Relatório de Análise Financeira Complementar nº 34-E/2016/SFO/CPC, de 13/12/2016 (peça 110) : Análise conclusiva da prestação de contas final. Concluiu pela glosa do montante de R$ 513.634,99, em virtude do não acolhimento das justificativas apresentadas pela proponente quanto às pendências remanescentes no Relatório de Análise Financeira nº 281/2014 (peça 70) , objeto do Ofício 731/2015/CPC/SFO/ANCINE, de 9/4/2015 (peça74) . Além dos valores glosados, o relatório submeteu 'a considerações superiores' o valor de R$ 123.711,62 resultante de redução de contrapartida solicitada pela proponente;
f) Relatório de Acompanhamento de Cumprimento de Objeto nº 041-E/2017, de 17/3/2017 (peça 115) : Relatório emitido em razão de documentação superveniente apresentada pela proponente (peça 109) . Recomendou a aprovação do projeto, com ressalvas, pelo ponto de vista técnico. Concluiu pelo envio 'a considerações superiores' questões relacionadas à falta de depósito legal da obra, bem como a gastos não condizentes com o histórico do projeto, relacionados a desenvolvimento e pré-produção (R$ 72.423,70) , e edição (R$ 42.799,97) ;
g) Despacho nº 660-E/2017/SFO/CPC, de 28/12/2017 (peça 117) : Propôs a reprovação das contas do projeto, mantendo as glosas indicadas no Relatório de Análise Financeira Complementar nº 34-E/2016/SFO/CPC (peça 110) , no valor de R$ 517.234,00  (com o acréscimo de R$ 3.600,00 de despesas pagas à empresa Prodart) , e encaminhou para deliberação da Diretoria Colegiada a avaliação de despesas no montante de R$ 123.711,62, apontadas no aludido relatório financeiro;
h) Despacho nº 8-E/2018/SFO/CPC, de 3/1/2018 (peça 118) : Concluiu pelo aceite da cópia do filme em HD, superando a questão da ausência de depósito legal. Acrescentou às glosas propostas no Despacho nº 660-E/2017/SFO/CPC, as despesas relacionadas a desenvolvimento e pré-produção (R$ 72.423,70) , e edição (R$ 42.799,97) .
7.2. Projeto Salic 09-9102:
a) Relatório de Análise Financeira nº 005/2013 - Conclusivo PC Final, de 15/1/2013 (peça 58) : constatou a ocorrência de indícios de inidoneidade em notas fiscais emitidas pela empresa Caracol Produções Artísticas Ltda. (situação cadastral: 'inapta', motivo: 'localização desconhecida') , no valor total de R$ 12.000,00;
b) Relatório de Acompanhamento de Cumprimento de Objeto nº 099/2015, de 20/8/2015 (peça 81) : concluiu pela aprovação de prestação de contas final do PAR/2006;
c) Relatório de Análise Financeira Complementar nº 35-E/2016/SFO/CPC, de13/12/2016 (peça 111) : Análise conclusiva da prestação de contas final. Concluiu por submeter 'a considerações superiores' a mantença da glosa relacionada a inidoneidade das notas fiscais, apontadas no Relatório de Análise Financeira nº 005/2013 (peça 58) ;
d) Despacho nº 631-E/2017/SFO/CPC, de 4/1/2018 (peça 116) : propôs o encaminhamento à deliberação da Diretoria Colegiada sobre a possibilidade de acatar os documentos fiscais onde consta como nome do projeto o título 'Amazônia Caruana', sem prejuízo de advertir a proponente a sempre utilizar nos documentos fiscais o título aprovado até que seja publicada a alteração para um novo título;
e) Despacho nº 9-E/2018/SFO/CPC, de 4/1/2018 (peça 119) : propôs o encaminhamento das glosas apontadas no Relatório de Análise Financeira nº 005/2013 (peça 58) , no valor de R$ 12.000,00, para apreciação da Diretoria Colegiada.
8. Com base nas diversas manifestações técnicas acima detalhadas, na Reunião de Diretoria Colegiada nº 675, de 15/1/2018, a Ancine proferiu as seguintes deliberações, por unanimidade:
Projeto 'Encantados' (Salic 04-0294) : Deliberação Colegiada nº 64-E/2018  (peça 121) 
'DECISÃO: A Diretoria Colegiada, com base no Despacho nº 8-E/2018/SFO (SEI 0697511) , decidiu por unanimidade pelo que segue:
1. Advertir a empresa proponente por desconformidades na aplicação da logomarca obrigatória;
2. Acatar as justificativas da proponente relativas aos valores executados com o desenvolvimento em Belém após a decisão de filmagem em Marambaia (executados entre abril de 2008 e março de 2012) , no valor de R$72.423,70, considerando que a análise técnica entendeu pelo cumprimento do objeto e da finalidade do projeto e ainda pelos recursos terem sido comprovadamente aplicados no projeto em valores compatíveis com projetos de mesmo porte e tipologia;
3. Acatar as justificativas da proponente relativas aos valores executados com edição da obra após a Prestação de Contas Parcial (executados entre maio e dezembro de 2013) , no valor de R$ 42.799,97, considerando que a análise técnica entendeu pelo cumprimento do objeto e da finalidade do projeto e ainda pelos recursos terem sido comprovadamente aplicados no projeto em valores compatíveis com projetos de mesmo porte e tipologia;
4. Acatar as justificativas da proponente referente aos documentos fiscais onde consta como nome do projeto o título 'Amazônia Caruana' e advertir a proponente quanto a utilização do nome do projeto nos documentos fiscais até a publicação de alteração do título da obra, conforme inciso IV do Art. 31 da IN 124/2015;
5. Acatar os documentos fiscais apresentados para comprovação das despesas de figurinista do credor A4 Produções Art. Ltda;
6. Devolução do valor de R$ 3.060,00 referente as despesas da empresa R.A. Brandão Produções Artísticas, tendo em vista a não apresentação da totalidade dos documentos comprobatórios;
7. Acatar as justificativas da proponente referente as despesas da empresa R.A. Brandão Produções Artísticas no valor de R$4.240,00;
8. Acatar as justificativas da proponente referente as despesas da empresa Guanumbi Produções e Eventos Ltda;
9. Acatar as justificativas da proponente referente as despesas da empresa Caracol Produções Artísticas Ltda, no valor de R$50.495,52;
10. Devolução do valor total de R$ 12.000,00 referente as despesas da empresa Caracol Produções Artísticas Ltda;
11. Devolução das despesas discriminadas abaixo por não ter sido comprovada a correlação direta entre a documentação apresentada e o serviço prestado ao projeto:
- Devolução de despesas da empresa Keylex Eventos e Locação de Equipamentos Ltda referentes a incompatibilidade de atividade econômica do credor com o serviço prestado no valor de R$ 4.490,00;
- Devolução de despesas da empresa Kappa Woodstock Produções Artísticas Ltda referentes a não comprovação de vínculo entre o prestador de serviço e o emitente do documento fiscal no valor de R$ 85.000,00;
- Devolução de despesas da empresa Keylex Produções, Eventos e Locação de Equipamentos Ltda referentes a não comprovação de vínculo entre o prestador de serviço e o emitente do documento fiscal, no valor de R$ 27.500,00;
- Devolução de despesas da empresa Andromeda Artes Cênicas Ltda referentes a não comprovação de vínculo entre o prestador de serviço e o emitente do documento fiscal no valor de R$ 60.000,00;
- Devolução de despesas das empresas Bielgon Prod. e Serviços Ltda e Tripé Filmes Prod. Artíst. Cinemat Ltda referentes a não comprovação de vínculo entre o prestador de serviço e o emitente do documento fiscal no valor de R$ 97.500,00;
- Devolução de despesas da empresa Bielgon Prod. e Serviços Ltda referentes a não comprovação de vínculo entre o prestador de serviço e o emitente do documento fiscal no valor de R$ 60.000,00;
- Devolução de despesas da empresa Avatar 2001 Prod.Artíst Ltda referentes a não comprovação de vínculo entre o prestador de serviço e o emitente do documento fiscal no valor de R$ 54.515,00;
- Devolução de despesas das empresas Titania Filmes Ltda e Prodarte Ass. Bras de Prest Serviços referentes a não comprovação de vínculo entre o prestador de serviço e o emitente do documento fiscal, no valor de R$ 73.600,00;
- Devolução de despesas da empresa ALX e Kei Prod. Eventos e Loc.de Equip. Ltda referentes a incompatibilidade de atividade econômica do credor com o serviço prestado no valor de R$ 54.629,00.
Caso a proponente não efetue o recolhimento integral, não solicite parcelamento do débito ou não apresente recurso no prazo de 30 (trinta) dias a contar do recebimento da decisão da Diretoria Colegiada, a prestação de contas será considerada não aprovada, sendo autorizado o início do procedimento de Tomada de Contas Especial, conforme art. 43 da IN 124/2015.'
Projeto 'Ilha de Marajó - A Revolta da Ave Caruana' PAR/2006 (Salic 09-9102)  (peça 120) : Deliberação Colegiada nº 59-E/2018
'DECISÃO: A Diretoria Colegiada, com base no Despacho nº 9-E/2018/SFO (SEI 0697511) , decidiu por unanimidade pelo que segue:
1. Aprovar a prestação de contas final com ressalvas;
2. Devolução do valor de R$ 12.000,00 referente as despesas da empresa Caracol Produções Artísticas Ltda;
3. Acatar as justificativas da proponente referente aos documentos fiscais onde consta como nome do projeto o título 'Amazônia Caruana' e advertir a proponente quanto a utilização do nome do projeto nos documentos fiscais até a publicação de alteração do título da obra, conforme inciso IV do Art. 31 da IN124/2015;
Caso a proponente não efetue o recolhimento integral, não solicite parcelamento do débito ou não apresente recurso no prazo de 30 (trinta) dias a contar do recebimento da decisão da Diretoria Colegiada, a prestação de contas será considerada não aprovada, sendo autorizado o início do procedimento de Tomada de Contas Especial, conforme art. 43 da IN 124/2015.'
9. Os responsáveis arrolados na fase interna foram devidamente comunicados (peças 123-130) .
10. Inconformada, a empresa proponente apresentou recursos contra as deliberações da Diretoria Colegiada, às peças 139 (Salic 04-0294) e 140 (Salic 09-9102) .
11. O recurso referente ao Salic 04-0294 (peça 139) foi analisado pela Nota Técnica nº 21-E/2018 (peça 143) que, em razão da ausência de apresentação de documentos novos e da insuficiência dos argumentos recursais, concluiu pelo conhecimento e não provimento do recurso, com a mantença da Deliberação da Diretoria Colegiada nº 64-E/2018, em seus exatos termos. De igual modo deu-se em relação ao Salic 09-9102, cujo recurso foi analisado pela Nota Técnica nº 20-E/2018 (peça 142) , na qual se concluiu pelo não provimento do apelo, com a manutenção da Deliberação Colegiada nº 59-E/2018.   
12. Em 15/6/2018, com fundamento na IN/TCU 71/2012, alterada pela IN/TCU 76/2016 e DN/TCU 155/2016, o dirigente da instituição Agência Nacional do Cinema autorizou a instauração da tomada de contas especial (peça 145) . O processo foi registrado no sistema e-TCE com o número 2185/2018.
13. O fundamento para a instauração da Tomada de Contas Especial, conforme consignado na matriz de responsabilização elaborada pelo tomador de contas, foi a constatação das seguintes irregularidades: 
Apresentação de documentação inidônea a título de comprovação de despesas relativas ao projeto Encantados conforme Relatório de Análise Financeira Complementar nº 34-E/2016/SFO/CPC.
Apresentação de documentação inidônea a título de comprovação de despesas relativas ao projeto Encantados conforme Relatório de Análise Financeira Complementar nº 35-E/2016/SFO/CPC.
14. Em 15/8/2018, ainda irresignada, a empresa Scena Filmes Ltda. interpôs dois recursos administrativos (peças 175 e 176) , com fulcro na Lei 9.784/1999, pleiteando a revisão das deliberações colegiadas que determinaram a devolução dos recursos alocados nos projetos Salic 04-0294 e 09-9102.
15. Em face da intempestividade em suas interposições, e por não conterem fatos novos, os recursos administrativos não foram conhecidos, com base, respectivamente, nas Notas Técnicas nos 42-E/2018 e 43-E/2018 (peças 184 e 185) . A proponente foi cientificada das deliberações por meio dos Ofícios nos 379-E/2018 e 380-E/2018, ambos de 24/8/2018 (peças 179 e 180) .   
16. No Relatório de TCE nº 001/2020 (peça 204) , o tomador de contas concluiu que o somatório dos débitos atualizados, sem juros, seria de R$ 544.294,99, imputando a responsabilidade à empresa Scena Filmes Ltda. e aos seus sócios-dirigentes, as Sras. Tizuka Yamasaki e Maria das Graças de Sena Silva, e ao Sr. Ilya Yamasaki Deutsch Akiyoshi.
17. Em 17/6/2020, a Controladoria-Geral da União emitiu o relatório de auditoria (peça 208) , em concordância com o relatório do tomador de contas. O certificado de auditoria e o parecer do dirigente do órgão de controle interno concluíram pela irregularidade das presentes contas (peças 209 e 210) .
18. Em 9/7/2020, o ministro responsável pela área atestou haver tomado conhecimento das conclusões contidas no relatório e certificado de auditoria, bem como do parecer conclusivo do dirigente do órgão de controle interno, manifestando-se pela irregularidade das contas, e determinou o encaminhamento do processo ao Tribunal de Contas da União (peça 211) .
19. Na instrução inicial (peça 215) , analisando-se os documentos nos autos, concluiu-se pela exclusão da responsabilidade Ilya Yamasaki Deutsch Akiyoshi, uma vez que foi admitido no quadro social da proponente após dois anos do término da execução das despesas (item 25 da instrução de peça 215) , e pela necessidade de realização de citação para as seguintes irregularidades: 
19.1. Irregularidade 1: Apresentação de documentação inidônea a título de comprovação de despesas relativas ao projeto Encantados, conforme Relatório de Análise Financeira Complementar nº 34-E/2016/SFO/CPC (Salic 04-0294) .
19.1.1. Evidências da irregularidade: documentos técnicos presentes nas peças 1, 2, 10, 50, 51, 59, 60, 63, 67, 68, 70, 74, 81, 105, 107, 109, 110, 111, 120, 121, 145 e 193.
19.1.2. Normas infringidas: Art. 37, caput, c/c o art. 70, parágrafo único, da Constituição da República Federativa do Brasil; art. 93, do Decreto-lei 200/1967; art. 66, do Decreto 93.872/1986; Medida Provisória 2228-1/2001, Lei 8685/93, Lei 8313/91 e Instrução Normativa/ANCINE 124/2015.
19.1.3. Débitos relacionados aos responsáveis Scena Filmes Ltda. (CNPJ: 00.193.157/0001-80) , Tizuka Yamasaki (CPF: XXX.032.927-XX) e Maria das Graças de Sena Silva (CPF: XXX.974.788-XX) :
Valor atualizado do débito (sem juros) em 30/11/2020: R$ 1.018.633,08
19.1.4. Cofre credor: Fundo Nacional de Cultura.
19.1.5. Responsável: Maria das Graças de Sena Silva (CPF: XXX.974.788-XX) .
19.1.5.1. Conduta: apresentar documentação inidônea a título de comprovação de despesas relativas ao Salic 04-0204.
19.1.5.2. Nexo de causalidade: A apresentação de documento inidôneo a título de comprovação de despesa impede a demonstração do nexo causal entre os recursos captados e a despesa correspondente, e resulta em presunção de prejuízo ao erário.
19.1.5.3. Culpabilidade: Não há excludentes de ilicitude, de culpabilidade e de punibilidade; é razoável supor que a responsável tinha consciência da ilicitude de sua conduta; era exigível conduta diversa da praticada, qual seja, apresentar documentação idônea a título de comprovar as despesas relativas ao projeto. 
19.1.6. Responsável: Tizuka Yamasaki (CPF: XXX.032.927-XX) .
19.1.6.1. Conduta: apresentar documentação inidônea a título de comprovação de despesas relativas ao Salic 04-0204.
19.1.6.2. Nexo de causalidade: A apresentação de documento inidôneo a título de comprovação de despesa impede a demonstração do nexo causal entre os recursos captados e a despesa correspondente, e resulta em presunção de prejuízo ao erário.
19.1.6.3. Culpabilidade: Não há excludentes de ilicitude, de culpabilidade e de punibilidade; é razoável supor que a responsável tinha consciência da ilicitude de sua conduta; era exigível conduta diversa da praticada, qual seja, apresentar documentação idônea a título de comprovar as despesas relativas ao projeto. 
19.1.7. Responsável: Scena Filmes Ltda (CNPJ: 00.193.157/0001-80) .
19.1.7.1. Conduta: apresentar, por intermédio de suas dirigentes, documentação inidônea a título de comprovação de despesas relativas ao Salic 04-0294.
19.1.7.2. Nexo de causalidade: A apresentação de documento inidôneo a título de comprovação de despesa impede a demonstração do nexo causal entre os recursos captados e a despesa correspondente, e resulta em presunção de prejuízo ao erário.
19.1.7.3. Culpabilidade: Não há excludentes de ilicitude, de culpabilidade e de punibilidade; é razoável supor que as responsáveis pela administração da pessoa jurídica tinham consciência da ilicitude de sua conduta; era exigível conduta diversa da praticada, qual seja, apresentar documentação idônea a título de comprovar as despesas relativas ao instrumento. 
19.1.8. Encaminhamento: citação.
19.2. Irregularidade 2: Apresentação de documentação inidônea a título de comprovação de despesas relativas ao projeto Encantados conforme Relatório de Análise Financeira Complementar nº 35-E/2016/SFO/CPC (PAR/2006 Salic 09-9102) .
19.2.1. Evidências da irregularidade: documentos técnicos presentes nas peças 111, 120, 144 e 194.
19.2.2. Normas infringidas: Art. 37, caput, c/c o art. 70, parágrafo único, da Constituição da República Federativa do Brasil; art. 93, do Decreto-lei 200/1967; art. 66, do Decreto 93.872/1986; Instrução Normativa/ANCINE 124/2015.
19.2.3. Débitos relacionados aos responsáveis Scena Filmes Ltda (CNPJ: 00.193.157/0001-80) , Tizuka Yamasaki (CPF: XXX.032.927-XX) e Maria das Graças de Sena Silva (CPF: XXX.974.788-XX) :
	Data de ocorrência
	Valor histórico (R$) 
	Identificador da parcela

	14/6/2016
	2,07
	C1

	16/4/2008
	1.400,00
	D86

	16/4/2008
	1.400,00
	D87

	8/12/2009
	4.000,00
	D88

	3/12/2010
	4.000,00
	D89

	17/9/2008
	1.200,00
	D90

	5/6/2008
	700,00
	D91

	5/6/2008
	840,00
	D92

	18/6/2008
	5.000,00
	D93

	30/6/2008
	5.000,00
	D94

	21/7/2008
	5.000,00
	D95

	29/7/2008
	5.000,00
	D96

	12/8/2008
	5.000,00
	D97

	15/4/2008
	10.000,00
	D98

	30/4/2008
	10.000,00
	D99

	4/6/2008
	10.000,00
	D100

	1/7/2008
	10.000,00
	D101

	17/7/2008
	1.100,00
	D102

	31/7/2008
	13.900,00
	D103

	29/8/2008
	15.000,00
	D104

	2/10/2008
	15.000,00
	D105

	15/4/2008
	10.000,00
	D106

	5/5/2008
	10.000,00
	D107

	4/6/2008
	10.000,00
	D108

	1/7/2008
	10.000,00
	D109

	31/7/2008
	10.000,00
	D110

	29/8/2008
	10.000,00
	D111

	18/4/2008
	7.500,00
	D112

	6/5/2008
	7.500,00
	D113

	5/6/2008
	7.500,00
	D114

	3/7/2008
	7.500,00
	D115

	7/7/2008
	2.500,00
	D116

	21/7/2008
	5.000,00
	D117

	29/7/2008
	5.000,00
	D118

	9/10/2008
	5.000,00
	D119

	9/9/2008
	5.000,00
	D120

	23/9/2008
	5.000,00
	D121

	12/8/2008
	5.000,00
	D122

	26/8/2008
	5.000,00
	D123

	11/12/2009
	5.000,00
	D124

	1/12/2009
	20.000,00
	D125

	29/12/2009
	5.000,00
	D126

	18/4/2008
	5.000,00
	D127

	6/5/2008
	5.000,00
	D128

	5/6/2008
	5.000,00
	D129

	3/7/2008
	10.000,00
	D130

	21/7/2008
	5.000,00
	D131

	29/7/2008
	5.000,00
	D132

	12/8/2008
	5.000,00
	D133

	26/8/2008
	5.000,00
	D134

	9/9/2008
	5.000,00
	D135

	23/9/2008
	5.000,00
	D136

	21/1/2010
	5.000,00
	D137

	31/7/2008
	5.300,00
	D138

	12/9/2008
	10.600,00
	D139

	25/9/2008
	10.600,00
	D140

	7/7/2008
	5.300,00
	D141

	22/8/2008
	5.300,00
	D142

	25/8/2008
	1.515,00
	D143

	9/3/2010
	3.800,00
	D144

	26/4/2010
	1.500,00
	D145

	19/8/2008
	10.600,00
	D146

	8/9/2008
	3.600,00
	D147

	15/4/2008
	10.000,00
	D148

	5/5/2008
	10.000,00
	D149

	4/6/2008
	10.000,00
	D150

	1/7/2008
	10.000,00
	D151

	31/7/2008
	6.000,00
	D152

	31/7/2008
	4.000,00
	D153

	29/8/2008
	10.000,00
	D154

	2/10/2008
	10.000,00
	D155

	6/5/2008
	10.000,00
	D156

	2/9/2008
	10.000,00
	D157

	18/4/2008
	3.629,99
	D158

	5/6/2008
	10.000,00
	D159

	4/7/2008
	10.000,00
	D160

	5/8/2008
	10.000,00
	D161

	30/11/2009
	1.000,00
	D162

	1/9/2008
	3.060,00
	D163

	1/7/2008
	700,00
	D164

	21/7/2008
	700,00
	D165

	29/7/2008
	850,00
	D166

	8/9/2008
	700,00
	D167

	5/6/2008
	2.500,00
	D168

Valor atualizado do débito (sem juros) 30/11/2020: R$ 24.589,20
19.2.4. Cofre credor: Agência Nacional do Cinema.
19.2.5. Responsável: Maria das Graças de Sena Silva (CPF: XXX.974.788-XX) .
19.2.5.1. Conduta: apresentar documentação inidônea a título de comprovação de despesas relativas ao Salic 09-9102.
19.2.5.2. Nexo de causalidade: A apresentação de documento inidôneo a título de comprovação de despesa impede a demonstração do nexo causal entre os recursos captados e a despesa correspondente, e resulta em presunção de prejuízo ao erário.
19.2.5.3. Culpabilidade: Não há excludentes de ilicitude, de culpabilidade e de punibilidade; é razoável supor que a responsável tinha consciência da ilicitude de sua conduta; era exigível conduta diversa da praticada, qual seja, apresentar documentação idônea a título de comprovar as despesas relativas ao projeto. 
19.2.6. Responsável: Tizuka Yamasaki (CPF: XXX.032.927-XX) .
19.2.6.1. Conduta: apresentar documentação inidônea a título de comprovação de despesas relativas ao Salic 09-9102.
19.2.6.2. Nexo de causalidade: A apresentação de documento inidôneo a título de comprovação de despesa impede a demonstração do nexo causal entre os recursos captados e a despesa correspondente, e resulta em presunção de prejuízo ao erário.
19.2.6.3. Culpabilidade: Não há excludentes de ilicitude, de culpabilidade e de punibilidade; é razoável supor que a responsável tinha consciência da ilicitude de sua conduta; era exigível conduta diversa da praticada, qual seja, apresentar documentação idônea a título de comprovar as despesas relativas ao projeto. 
19.2.7. Responsável: Scena Filmes Ltda (CNPJ: 00.193.157/0001-80) .
19.2.7.1. Conduta: apresentar, por intermédio de suas dirigentes, documentação inidônea a título de comprovação de despesas relativas ao Salic 09-9102.
19.2.7.2. Nexo de causalidade: A apresentação de documento inidôneo a título de comprovação de despesa impede a demonstração do nexo causal entre os recursos captados e a despesa correspondente, e resulta em presunção de prejuízo ao erário.
19.2.7.3. Culpabilidade: Não há excludentes de ilicitude, de culpabilidade e de punibilidade; é razoável supor que as responsáveis pela administração da pessoa jurídica tinham consciência da ilicitude de sua conduta; era exigível conduta diversa da praticada, qual seja, apresentar documentação idônea a título de comprovar as despesas relativas ao projeto. 
19.2.8. Encaminhamento: citação.
20. Em cumprimento ao pronunciamento da unidade (peça 217) , foi efetuada citação das responsáveis por meio dos Ofícios 67414, 67424 e 67428/2020 (peças 221-223) , que apresentaram alegações de defesa conjunta (peças 229-230) , a seguir examinadas.
EXAME TÉCNICO 
21. Argumentos: após resumirem os fatos tratados nesta TCE, sustentam que as supostas irregularidades apontadas estão fundamentadas em três pontos: (i) a incompatibilidade de atividade econômica do prestador de serviço; (ii) não comprovação de vínculo entre as pessoas físicas que executaram os serviços e os prestadores de serviço que emitiram as notas fiscais e (iii) situação cadastral inapta das prestadoras de serviço que emitiram as notas fiscais.
Incompatibilidade de atividade econômica do prestador de serviço
22. Sobre a incompatibilidade de atividade econômica do prestador de serviço, relembram ter argumentado junto à Superintendência de Fomento - Coordenação de Prestação de Contas não haver impedimento legal para que as empresas prestem serviços não estritamente descritos no contrato social, afastando assim a irregularidade que, se existente, constituiria apenas falha de natureza formal.
23. Informam que o CNAE (Classificação Nacional de Atividades Econômicas) das empresas não abarca todas as inúmeras atividades por ela executadas, em especial as atividades culturais, numerosas por sua natureza.
24. Citam que os serviços de storyboard, serviços de tratamento, controller, produtor de elenco e secretaria de produção, prestados pelas empresas Keylex Produções, Eventos e Locação de Equipamentos Ltda. e ALX e Kei Produções, Eventos e Locação de Equipamentos Ltda. não possui correlação com CNAE algum.
25. Sobre esse tópico, concluem que a regularidade na prestação do serviço se dá pela compatibilidade entre o que foi executado e o que prevê o contrato social da empresa e não pelos códigos do CNAE, que serviriam apenas para fins fiscais.
Não comprovação de vínculo entre as pessoas físicas que executaram os serviços e os prestadores de serviço que emitiram as notas fiscais
26. Quanto à não comprovação de vínculo entre as pessoas físicas que executaram os serviços e os prestadores que emitiram as notas fiscais, esclarecem que os serviços foram efetivamente prestados e os pagamentos realizados, subsidiados nos contratos celebrados entre as pessoas físicas e as empresas que emitiram as notas fiscais.
27. Citam o art. 129 da Lei 11.196/2005, que entendem permitir a prestação de serviços artístico ou cultural por profissional sem vínculo societário ou trabalhista. Dessa forma, tendo apresentado os contratos firmados e respectivos documentos fiscais, não haveria qualquer irregularidade fiscal ou trabalhista.
28. Como reforço a esse entendimento, trouxeram trecho dos Acórdãos TCU 872/2016 e 2652/2019, ambos do Plenário, que tratam da restrição ao caráter competitivo da licitação ao se exigir a demonstração de vínculo empregatício, por meio de carteira de trabalho, para a comprovação da capacidade técnico-profissional como requisito de habilitação. 
29. Concluem esse tópico da defesa ressaltando que os serviços foram devidamente realizados, de acordo com os termos contratados, sendo fundamentais para a realização do objeto cultural proposto.
Situação cadastral inapta das prestadoras de serviço que emitiram as notas fiscais.
30. Relembram que já apresentaram justificativas sobre esse ponto na fase interna, alegando que a situação cadastral inapta ou baixada foi declarada pela Receita Federal quatro anos após a emissão das notas fiscais, tendo a Ancine glosado as despesas com fundamento, dentre outros, na Instrução Normativa 125/2015.
31. Reclamam que o projeto foi concebido, aprovado e executado sob a égide da Instrução Normativa 21/2003, sendo que boa parte dos questionamentos da Ancine estavam baseados equivocadamente na IN 125/2015, extemporânea aos fatos.
32. Sustentam que a IN 21/2003 exigia apenas que os documentos fiscais fossem emitidos em nome da proponente, com a identificação do nome do projeto cultural e em conformidade com as despesas aprovadas no orçamento. Nesse sentido, não haveria qualquer irregularidade nos documentos fiscais encaminhados na prestação de contas.
33. Apresentam trechos doutrinários e jurisprudenciais acerca da impossibilidade de se utilizar norma não vigente à época da aprovação do projeto cultural e de sua execução, o que ocorreu ao se utilizar a IN 125/2015, configurando afronta à segurança jurídica.
34. Ressaltam o lapso temporal transcorrido desde a execução do projeto, o que compromete o exercício da ampla defesa e do contraditório, além de representar igualmente afronta à segurança jurídica.
35. Sobre o projeto cultural, apontam não restarem dúvidas sobre sua execução, conforme manifestações da própria Ancine, bem como do material de divulgação listado, que inclui diversas exibições em festivais e prêmios recebidos.
36. A despeito das supostas irregularidades formais, atestam que a integralidade dos recursos captados foi comprovadamente aplicada no objeto cultural, não se configurando desvio de finalidade ou dano ao erário. Nesse sentido, alegam que qualquer devolução ao erário representaria enriquecimento ilícito do Estado, que receberia de volta os recursos captados e o próprio bem cultural produzido.
37. Em nova frente argumentativa, sustentam não haver fundamento legal para imputar responsabilidade às sócias da proponente, Tizuka Yamasaki e Maria das Graças Sena Silva, uma vez ausentes os requisitos para a desconsideração da personalidade jurídica, estabelecidos no art. 50, do Código Civil, quais sejam, desvio de finalidade ou confusão patrimonial. 
38. Por outro lado, apontam que apenas o Poder Judiciário teria competência para determinar a desconsideração da personalidade jurídica.
39. Citam que o Supremo Tribunal Federal firmou o entendimento quanto à impossibilidade de o TCU, no âmbito da tomada de contas especial, investigar culpa ou dolo, uma vez que se trata de julgamento de contas e não de pessoas. Disso deduzem ser infundado o trecho da culpabilidade a eles atribuídas, quando se afirma ser 'razoável supor que a responsável tinha consciência da ilicitude de sua conduta' e de que 'era exigível conduta diversa', não competindo ao Tribunal analisar a culpa e dolo de pessoas físicas. Assim, postulam pela exclusão das sócias do polo passivo desta TCE.
40. Registram as trajetórias empresariais da proponente e de sua sócia, Tizuka Yamasaki, profissional renomada e respeitada no setor cultural, com vasta experiência na direção e produção de importantes obras no cenário audiovisual brasileiro.
41. Considerando o histórico de probidade e de contribuição à produção cultural, a integral execução do projeto cultural e a importância da manutenção da atividade produtiva cultural, alertam para o impacto negativo e irreparável, caso venham a ser condenadas à devolução dos recursos, que poderá representar a interrupção das atividades da proponente.
42. Ao fim, pleiteiam a reconsideração da imputação do débito, tendo por fundamento o princípio da legalidade e da segurança jurídica.
43. Análise: os argumentos ora apresentados pelas responsáveis são, em seu conjunto, os mesmos já submetidos à análise da Ancine (peças 67, 105, 107, 109, 139, 140, 175 e 176) , muitos dos quais já aceitos.
44. Com relação ao tópico referente à incompatibilidade de atividade econômica do prestador de serviço, há duas situações distintas que lavaram a Ancine a glosar as despesas, que a seguir resumimos:
I - Empresas que prestaram serviços cujo escopo, em tese, seriam incompatíveis com suas atividades empresariais, revelando que não seriam tecnicamente hábeis a executarem tais serviços.
45. Nessa situação foram enquadradas as seguintes despesas, que resultaram glosadas:
	Credora
	Serviço Prestado
	Valor (R$) 

	Keylex Eventos e Locação de Equipamentos Ltda.
	'storyboard'
	4.490,00

	ALX e Kei Produção e Locação de Equipamentos Ltda.
	'Tratamento', 'Controller', 'Produtor de Elenco' e 'Secretária de Produção'
	54.629,00

46. Ambas as empresas possuíam como atividades principais o aluguel de palcos, estruturas, móveis, utensílios, instrumentos musicais, vestuário, e gravação de som e edição de música.
47. Dada a aparente dissonância entre o serviço prestado e as atividades empresariais cadastradas, entendeu a Ancine não ser possível aferir suas competências para a execução do serviços.
48. Em que pese o fundamento adotado para glosar tais despesas, entendemos que este, por si só, não seria suficiente para tanto. A dificuldade pontual de se aferir a competência técnica de uma empresa em prestar determinado serviço deveria vir acompanhada, no caso concreto, de outros elementos que indicassem ter havido algum prejuízo à qualidade do serviço prestado, configurando assim algum dano ao resultado pretendido. Não foi o que ocorreu nesses dois casos. 
49. O que houve de fato a embasar a glosa dos valores, foi a mera suposição de falta de competência técnica das empresas, não se verificando os serviços finais prestados, que se presume tenham cumprido aos seus propósitos, dada a conclusão da execução física da obra cultural.
50. Note-se que não se está diante de caso clássico de absoluta dissonância entre o ramo de atividade empresarial e o serviço prestado, como por exemplo as recentes notícias publicadas, envolvendo a compra de ventiladores pulmonares em uma loja de vinhos. As duas empresas são do ramo de prestação de serviços a eventos e produção cultural, sendo presumível estarem habilitadas a executar outros serviços correlatos que não só aqueles minuciosamente definidos no contrato social ou cadastrado no CNAE.
51. Isto posto, acreditamos que a Ancine atuou com rigor excessivo na glosa desses valores e não trouxe aos autos outros elementos que indicassem que suas suposições teriam se materializado na execução deficiente dos serviços prestados pelas empresas, por falta da necessária capacidade técnica para executá-los a contento. Assim, considerando que os serviços foram prestados, as alegações de defesa nesse ponto devem ser acatadas.
II - Empresas que prestaram serviços de caráter personalíssimos, sem que se tenha comprovado que as pessoas físicas executoras dos serviços guardassem com elas vínculo societário ou empregatício.
52. Nessa situação foram enquadradas as seguintes despesas, que resultaram glosadas:
	Credora
	Serviço Prestado
	Executora
	Valor Total (R$) 

	Keylex Eventos e Locação de Equipamentos Ltda
	Produção de Cenografia
	Isabel Soares de Gouvêa
	27.500,00

	Kappa Woodstock Produções Artísticas Ltda
	Diretor
	Tizuka Yamasaki
	85.000,00

	Andrômeda Artes Cênicas Ltda
	Produtor
	Carlos Alberto Diniz
	60.000,00

	Bielgon Produções e Serviços Ltda. e Tripé Filmes Prod. Artist. Cinematográfica
	Produção Cinematográfica
	Fabrício Coimbra
	97.500,00

	Bielgon Produções e Serviços Ltda
	Diretor de Produção
	Jessel Buss
	60.000,00

	Avatar 2001 Produções Artísticas Ltda
	Diretor de Fotografia
	Antônio Luiz Mendes Soares
	54.515,00

	Titânia Filmes Ltda. e Prodarte Ass. Bras. Prest. Serviços
	Diretor de Arte
	Yurika Akyoshi Yamasaki
	73.600,00

53. A Ancine entendeu irregular a execução das despesas listadas no quadro acima, em razão do que prevê o art. 129 da Lei 11.196/2005, a seguir transcrito.
'Art. 129. Para fins fiscais e previdenciários, a prestação de serviços intelectuais, inclusive os de natureza científica, artística ou cultural, em caráter personalíssimo ou não, com ou sem a designação de quaisquer obrigações a sócios ou empregados da sociedade prestadora de serviços, quando por esta realizada, se sujeita tão-somente à legislação aplicável às pessoas jurídicas, sem prejuízo da observância do disposto no art. 50 da Lei nº 10.406, de 10 de janeiro de 2002 - Código Civil.'
54. O dispositivo legal estabelece, em síntese, que nos casos de prestação de serviços de caráter personalíssimos por sócios da empresa ou por seus empregados, é atribuído à pessoa jurídica os atos praticados pelas pessoas físicas, devendo aquela emitir o documento fiscal dos serviços prestados.
55. No caso concreto, constatou a Ancine que as empresas relacionadas no quadro acima emitiram as notas fiscais para os serviços prestados pelas pessoas físicas indicadas, que com elas não guardavam vínculo societário ou empregatício.
56. É preciso ressaltar inicialmente que a Lei 11.196/2005, conhecida como 'Lei do Bem', regula a concessão de incentivos fiscais a pessoas jurídicas que realizem pesquisa, desenvolvimento e inovação tecnológica, tratando de questões eminentemente fiscais e tributárias. Nesse ponto, eventual não observância de seus dispositivos deveria ser tratada no âmbito dos órgãos de fiscalização tributária.
57.  Feita essa ressalva, entendemos que a citada lei prescreve que, havendo a prestação de serviços personalíssimos por seus sócios ou empregados, deve a empresa emitir a correspondente nota fiscal, não se admitindo que as próprias pessoas físicas a ela vinculadas desincumbam essa responsabilidade.
58. Não obstante, nos casos de subcontratação de serviços, ou seja, quando uma empresa é tomadora de um dado serviço com outra pessoa física ou jurídica, com o propósito de prestá-lo no todo ou em parte a terceira pessoa jurídica, não há óbices legais para que a tomadora do serviço os fature diretamente à contratante final dos serviços. Esse é o modus operandi usual e aceito regularmente na relação entre as empresas privadas.
59. No caso concreto foi o que ocorreu. A proponente celebrou contratos com diversas empresas prestadoras de serviços no ramo da produção cultural para a prestação dos serviços listados no quadro do item 52, as quais, por meio de contratos celebrados com pessoas físicas, prestaram os serviços requeridos pela proponente.
60. Nesse ponto, não vislumbramos a prática de irregularidades na contratação, execução e pagamento desses serviços, faturados pelas empresas e não pelas pessoas físicas. Se as pessoas físicas tivessem emitido notas fiscais/recibos de prestação de serviços diretamente à proponente nenhuma irregularidade teria sido apontada pela Ancine.
61. Poder-se-ia vislumbrar uma desnecessária intermediação de empresas em serviços que poderiam ter sido contratados diretamente pela proponente com as pessoas físicas executoras dos serviços, havendo possível elevação de seus custos. Todavia, sobre essa eventual possibilidade nada apontou a Ancine, presumindo-se que a intermediação não tenha ocasionado prejuízos ao projeto.
62. Importante registrar que a Ancine não mencionou, em nenhum momento, que os serviços relacionados no quadro do item 52 não tenham sido executados, no todo ou em parte, que os documentos fiscais não tenham sido apresentados ou que os pagamentos não tenham ocorrido. 
63. Nesse ponto, não houve quebra do nexo de causalidade entre as despesas ocorridas e a execução da obra audiovisual, não havendo, portanto, razões para impugná-las. Levada adiante, essas impugnações poderiam configurar ofensa ao princípio da proporcionalidade e da razoabilidade.
64. Vale lembrar que a obra audiovisual foi concluída, conforme atesta o Relatório de Análise de Cumprimento do Objeto - RACO 41-E/2017/SFO/NCO (peça 115) e exibida em diversos meios de comunicação e festivais, estando disponível em https://www.youtube.com/watch?v=Akw5ASKh5vA.
65. Acessando a obra audiovisual pelo link acima informado, verifica-se que as pessoas físicas indicadas no quadro do item 52 são exatamente aquelas que aparecem nos créditos finais do filme, da seguinte forma: Produtor executivo: Fabrício Coimbra, Diretor de Produção: Jessel Buss, Produtora de Cenografia: Isabel Gouvêa, Diretora de Arte: Yurika Yamasaki, Diretor de Fotografia: Antônio Luiz Mendes ABC, Produtores: Carlos Alberto Diniz e Tizuka Yamasaki, Direção: Tizuka Yamasaki.
66. Feitos esses registros, entendemos não subsistir razões para a impugnação das despesas indicadas pela Ancine, devendo-se acatar as alegações de defesa nesse ponto.
67. A questão relacionada à situação cadastral 'inapta' ou 'baixada' das prestadoras de serviço que emitiram as notas fiscais já havia sido superada, conforme exame realizado pela Ancine no Relatório de Análise Financeira 281/2014 (peça 70) , em que foram acatadas aquelas em que houve comprovação da realização do pagamento e da prestação dos serviços pela empresa.
68. Sobre essas duas condições, comprovação da realização do pagamento e da prestação dos serviços, as responsáveis nada apresentaram em suas alegações em relação às despesas a seguir listadas, que permanecem irregulares.
	Credor
	NF
	Valor R$ 
	Data Pagamento

	R.A Brandão
	3999
	3.060,00
	1/9/2008

	Caracol Produções
	31087
	1.400,00
	16/4/2008

		6114
	1.400,00
	16/4/2008

		37899
	4.000,00
	8/12/2009

		30282
	4.000,00
	3/12/2010

		30548
	1.200,00
	17/9/2008

		15120
	9.970,15
	9/5/2007

			2.029,85
	11/5/2007

69. Ainda sobre esse tópico, reclamam as responsáveis que a legislação utilizada para fundamentar a irregularidade teria sido a IN 125/2015 e não na IN 21/2003, vigente à época dos fatos. A despeito desse argumento, a irregularidade se materializou pela ausência de nexo de causalidade entre as despesas realizadas, para as quais não restou comprovado o pagamento e a própria prestação dos serviços, e o objeto do ajuste. 
70. Deve-se ressaltar que é inerente ao regime de prestação de contas previsto no art. 70, parágrafo único, da Constituição Federal o dever de o responsável demonstrar o nexo de causalidade entre os recursos captados e as despesas realizadas no projeto cultural, independentemente de qualquer outro comando normativo, devendo carrear para a prestação de contas os documentos de despesa relacionados à execução, como cheques, recibos, notas fiscais e extratos bancários, bem como outros elementos que comprovem a efetiva prestação dos serviços constantes desses documentos.
71. Nesse sentido, a mera constatação da ausência do nexo de causalidade é motivo suficiente para a impugnação da despesa.
72. Sobre a alegação de prejuízo ao contraditório e à ampla defesa, observa-se que a proponente apresentou a prestação de contas em 20/12/2012 (peça 58, p. 1) . Um mês após, em 18/1/2013 a proponente já foi instada a se manifestar sobre as constatações verificadas no exame da prestação de contas final (peça 59) , sucedendo-se a partir de então diversas diligências (peças 62, 65, 106, 113 e 158) , deliberações (peças 120 e 121) e análises realizadas pela Ancine (peças 51, 58, 60, 68, 70, 110, 115, 117, 184 e 185) , garantindo-se às responsáveis inúmeras oportunidades de se defenderem, como de fato o fizeram por meio das manifestações constantes dos autos (peças 67, 105, 107, 109, 139, 140, 175 e 176) . Dessa forma, é infundada a alegação de ofensa ao contraditório e à ampla defesa.
73. Quanto à desconsideração da personalidade jurídica das sócias, diferentemente do que sustentam as responsáveis, não trata o presente caso de desconsideração da personalidade jurídica da proponente para alcançar seus sócios administradores. Ao contrário, os responsáveis primeiros são exatamente as pessoas físicas representadas pelos sócios administradores, estendendo-se a solidariedade à pessoa jurídica proponente da solicitação de apoio ao projeto cultural.
74. Nesse caso, a solidariedade advém do Acórdão 2763/2011-TCU-Plenário, que firmou o entendimento, posteriormente fixado na Súmula TCU 286, no sentido de que, na hipótese em que a pessoa jurídica de direito privado seja convenente e beneficiária de transferências voluntárias de recursos públicos da União, tanto a entidade privada como os seus dirigentes atuam como gestores públicos e devem comprovar a regular aplicação dos recursos públicos. Esse entendimento foi estendido pelo Acórdão 2590/2013-TCU-Primeira Câmara às hipóteses de captação de recursos com amparo na Lei 8.313/1991 (Lei Rouanet) , uma vez que se trata de recursos públicos federais oriundos de renúncia fiscal prevista em lei. 
75. Portanto, a solidariedade no presente caso não se estende aos sócios administradores por conta de desconsideração da personalidade jurídica da empresa, estando amparada na Súmula TCU 286, abaixo transcrita:
'A pessoa jurídica de direito privado destinatária de transferências voluntárias de recursos federais feitas com vistas à consecução de uma finalidade pública responde solidariamente com seus administradores pelos danos causados ao erário na aplicação desses recursos.'
76. No tocante às trajetórias profissionais da proponente e de suas sócias, bem como a contribuição que tenham dado à produção de importantes obras no cenário audiovisual brasileiro, ou mesmo a eventuais impactos negativos que possam recair sobre a proponente em caso de condenação ao débito, deixamos de tecer considerações a respeito, uma vez que essas circunstâncias não têm influência sobre o exame ora realizado sobre a regularidade ou não das despesas realizadas no projeto. 
77. Conclusão: considerando a análise realizada, entendemos que as alegações de defesa devem ser acatadas parcialmente, uma vez que remanesceram sem justificativa as despesas realizadas e indicadas no item 68, que somam R$ 27.060,00, para as quais não houve comprovação da realização dos pagamentos e da própria prestação dos serviços.
Prescrição da Pretensão Punitiva
78. Vale ressaltar que a pretensão punitiva do TCU, conforme Acórdão 1441/2016-TCU-Plenário, Relator Min. Benjamin Zymler, que uniformizou a jurisprudência acerca dessa questão, subordina-se ao prazo geral de prescrição indicado no art. 205 do Código Civil, que é de dez anos, contado da data de ocorrência da irregularidade sancionada, nos termos do art. 189 do Código Civil, sendo este prazo interrompido pelo ato que ordenar a citação, a audiência ou a oitiva dos responsáveis.
79. No caso em exame, ocorreu a prescrição, uma vez que as despesas remanescentes tida por irregulares ocorreram entre 9/5/2007 e 3/12/2010, e o ato de ordenação da citação ocorreu em 3/12/2020 (peça 217) .
CONCLUSÃO
80. Em função da análise realizada por meio do exame técnico, constatou-se que as alegações de defesa apresentadas não foram suficientes para elidir a totalidade das irregularidades imputadas, devendo ser acatadas parcialmente.
81. Verifica-se que houve a prescrição da pretensão punitiva, conforme análise já realizada.
82. Conforme tratado no item 19, Ilya Yamasaki Deutsch Akiyoshi deve ser excluído da relação processual.
83. Tendo em vista que não constam dos autos elementos que permitam reconhecer a boa-fé dos responsáveis, sugere-se que as suas contas sejam julgadas irregulares, nos termos do art. 202, § 6º, do Regimento Interno do TCU, com a imputação do débito atualizado monetariamente e acrescido de juros de mora, nos termos do art. 202, § 1º do Regimento Interno do TCU, abstendo-se de aplicar-lhes a multa prevista no art. 57, da Lei 8.443/1992, ante a ocorrência da prescrição da pretensão punitiva.
PROPOSTA DE ENCAMINHAMENTO
84. Diante do exposto, submetemos os autos à consideração superior, propondo ao Tribunal:
a) excluir da relação processual Ilya Yamasaki Deutsch Akiyoshi (CPF: XXX.353.328-XX) ;
b) acatar parcialmente as alegações de defesa de Scena Filmes Ltda. (CNPJ: 00.193.157/0001-80) , Tizuka Yamasaki (CPF: XXX.032.927-XX) e Maria das Graças de Sena Silva (CPF: XXX.974.788-XX) e; 
c) com fundamento nos arts. 1º, inciso I, 16, inciso III, alínea 'c', da Lei 8.443/1992 c/c os arts. 19 e 23, inciso III, da mesma Lei, e com arts. 1º, inciso I; 209, inciso e III; 210 e 214, inciso III, do Regimento Interno, julgar irregulares as contas de Scena Filmes Ltda. (CNPJ: 00.193.157/0001-80) , Tizuka Yamasaki (CPF: XXX.032.927-XX) e Maria das Graças de Sena Silva (CPF: XXX.974.788-XX) , e condená-las solidariamente ao pagamento das quantias a seguir especificadas, com a fixação do prazo de quinze dias, a contar da notificação, para comprovarem, perante o Tribunal (art. 214, inciso III, alínea 'a', do Regimento Interno) , o recolhimento da dívida aos cofres do Fundo Nacional de Cultura, atualizadas monetariamente e acrescidas dos juros de mora, calculados a partir das datas discriminadas, até a data do recolhimento, na forma prevista na legislação em vigor.
	VALOR ORIGINAL (R$) 
	DATA DA OCORRÊNCIA

	9.970,15
	9/5/2007

	2.029,85
	11/5/2007

	1.400,00
	16/4/2008

	1.400,00
	16/4/2008

	3.060,00
	1/9/2008

	1.200,00
	17/9/2008

	4.000,00
	8/12/2009

	4.000,00
	3/12/2010

d) autorizar, desde logo, a cobrança judicial das dívidas, caso não atendidas as notificações, na forma do disposto no art. 28, inciso II, da Lei 8.443/1992;
e) autorizar também, desde logo, se requerido, com fundamento no art. 26, da Lei 8.443, de 1992, c/c o art. 217, §§ 1º e 2º do Regimento Interno do TCU, o parcelamento da (s) dívida (s) em até 36 parcelas, incidindo, sobre cada parcela, corrigida monetariamente, os correspondentes acréscimos legais, fixando-lhe o prazo de quinze dias, a contar do recebimento da notificação, para comprovar, perante o Tribunal, o recolhimento da primeira parcela, e de trinta dias, a contar da parcela anterior, para comprovar os recolhimentos das demais parcelas, devendo incidir, sobre cada valor mensal, atualizado monetariamente, os juros de mora devidos, no caso do débito, na forma prevista na legislação em vigor, alertando os responsáveis de que a falta de comprovação do recolhimento de qualquer parcela importará o vencimento antecipado do saldo devedor, nos termos do § 2º do art. 217 do Regimento Interno deste Tribunal; 
f) enviar cópia do Acórdão a ser prolatado à Procuradoria da República no Estado do Rio de Janeiro, nos termos do § 3º do art. 16 da Lei 8.443/1992, c/c o § 7º do art. 209 do Regimento Interno do TCU, para adoção das medidas cabíveis; e
g) enviar cópia do Acórdão que vier a ser proferido à Secretaria Especial da Cultura e às responsáveis, para ciência;
h) informar à Procuradoria da República no Estado do Rio de Janeiro, à Secretaria Especial da Cultura e às responsáveis que a presente deliberação, acompanhada do Relatório e do Voto que a fundamenta, está disponível para a consulta no endereço www.tcu.gov.br/acordaos, além de esclarecer que, caso requerido, o TCU poderá fornecer sem custos as correspondentes cópias, de forma impressa; e
i) informar à Procuradoria da República no Estado do Rio de Janeiro que, nos termos do parágrafo único do art. 62 da Resolução TCU 259/2014, os procuradores e membros do Ministério Público credenciados nesta Corte podem acessar os presentes autos de forma eletrônica e automática, ressalvados apenas os casos de eventuais peças classificadas como sigilosas, as quais requerem solicitação formal."
É o Relatório.

Paula Tupinamba da Silva (116.185/OAB-RJ), Flavio Pougy de Rezende Martins (107.127/OAB-RJ) e outros, representando Maria das Graças de Sena Silva; Flavio Pougy de Rezende Martins (107.127/OAB-RJ), Paula Tupinamba da Silva (116.185/OAB-RJ) e outros, representando Scena Filmes Ltda.

Subprocurador-Geral Paulo Soares Bugarin.

TOMADA DE CONTAS ESPECIAL. PROJETO DE DESENVOLVIMENTO E PRODUÇÃO DE OBRA CINEMATOGRÁFICA DE LONGA-METRAGEM INTITULADA "ENCANTADOS". RECURSOS CAPTADOS COM BASE NA LEI 8.685/1993 (LEI DO AUDIVISUAL) E NA LEI 8.313/1992 (LEI ROUANET) E RECURSOS TRANSFERIDOS POR MEIO DE FOMENTO DIRETO ORIUNDOS DO PRÊMIO ADICIONAL DE RENDA. NÃO COMPROVAÇÃO DA REGULAR APLICAÇÃO DE PARTE DOS RECURSOS. CITAÇÃO. ACOLHIMENTO PARCIAL DAS ALEGAÇÕES DE DEFESA. EXCLUSÃO DE RESPONSÁVEL DA RELAÇÃO PROCESSUAL. IRREGULARIDADE DAS CONTAS. DÉBITO. PRESCRIÇÃO DA PRETENSÃO PUNITIVA.

TOMADA DE CONTAS ESPECIAL (TCE)

Secretaria de Controle Externo de Tomada de Contas Especial (SecexTCE).

Trata-se de tomada de contas especial (TCE) instaurada pela Agência Nacional do Cinema (Ancine) em desfavor de Scena Filmes Ltda. e seus sócios dirigentes, Tizuka Yamasaki, Maria das Graças de Sena Silva e Ilya Yamasaki Deutsch Akiyoshi, em razão da não comprovação da regular aplicação de parte dos recursos destinados à realização do filme de longa metragem intitulado "Encantados", originalmente chamado "Ilha de Marajó - A Revolta da Ave Caruana". 
Os recursos, no montante de R$ 5.398.087,77, foram provenientes de dois projetos, Salic 04-0294, que contou com valores captados com base na Lei 8.685/1993 (Lei do Audiovisual) e na Lei 8.313/1991 (Lei Rouanet) , e projeto Salic 09-9102, que contou com recursos de fomento direto oriundos do Prêmio Adicional de Renda - PAR (Edital nº 2, de 18/8/2006) .
Na fase interna da TCE, a Ancine concluiu pela impugnação parcial das despesas determinando à empresa beneficiada a devolução de R$ 544.294,99, em razão da apresentação de documentação inidônea para comprovação da aplicação dos recursos do projeto (peça 204) . O Controle Interno anuiu a esse posicionamento (peças 208 a 210) .
No âmbito do TCU, a unidade instrutora, em análise preliminar (peça 215) , concluiu pela exclusão da responsabilidade de Ilya Yamasaki Deutsch Akiyoshi, tendo em vista ter sido o responsável admitido no quadro societário da proponente após dois anos do término da execução das despesas. Os demais responsáveis foram regularmente citados e apresentaram alegações de defesa conjunta.
Em análise de mérito, a unidade instrutora propôs excluir Ilya Yamasaki Deutsch Akiyoshi da relação processual. Quanto aos demais responsáveis, propôs acolher parcialmente as alegações de defesa para julgar irregulares suas contas, condenando-os ao ressarcimento do valor residual não demonstrado, no montante de R$ 27.060,00, sem aplicação de multa, diante da prescrição da pretensão punitiva. O Ministério Público de Contas anuiu à essa proposta.
Feita essa breve contextualização, passo a decidir.
II
Acolho o encaminhamento sugerido pela unidade instrutora e pelo Ministério Público junto ao TCU, razão pela qual incorporo seus fundamentos às minhas razões de decidir.
Os responsáveis apresentaram alegações aptas a elidir parte do valor que lhes havia sido inicialmente imputado. Nesse sentido, concordo com a análise da unidade instrutora quanto à ausência de fundamento para se glosar despesas diante das impropriedades verificadas pela Ancine, notadamente a incompatibilidade da atividade econômica do prestador de serviços e a ausência de comprovação de vínculo societário ou empregatício entre as pessoas físicas que executaram os serviços e as pessoas jurídicas que emitiram o documento fiscal. 
Contudo, remanesceram sem justificativa as despesas realizadas no montante de R$ 27.060,00, a seguir especificadas, para as quais os responsáveis não lograram trazer aos autos quaisquer justificativas para as irregularidades verificadas, acerca da ausência do nexo de causalidade financeira e da não comprovação dos pagamentos e da prestação dos serviços:
	Credor
	NF
	Valor R$ 
	Data Pagamento

	R.A Brandão
	3999
	3.060,00
	1/9/2008

	Caracol Produções
	31087
	1.400,00
	16/4/2008

		6114
	1.400,00
	16/4/2008

		37899
	4.000,00
	8/12/2009

		30282
	4.000,00
	3/12/2010

		30548
	1.200,00
	17/9/2008

		15120
	9.970,15
	9/5/2007

			2.029,85
	11/5/2007

Verificado o dano ao erário, reputo adequada a proposta de responsabilização da empresa solidariamente com seus sócios dirigentes, à exceção de Ilya Yamasaki Deutsch Akiyoshi, porquanto admitido no quadro societário dois anos após o término da execução das despesas.
Segundo jurisprudência desta Corte, tanto a pessoa jurídica que recebe recursos com base na Lei Rouanet quanto seus sócios que exercem atividade gerencial (administradores) devem responder solidariamente pelas irregularidades detectadas.
Isso porque, no caso em exame, em que se verifica a administração de recursos públicos, existe o dever de prestar contas e demonstrar a regular aplicação dos valores captados a título de incentivo cultural, fundado no art. 70, p. único da Constituição Federal, sendo também previsto em normas infraconstitucionais, tais como o art. 93 do Decreto-Lei 200/1967, o art. 145 do Decreto 93.872/1986 e na própria Lei 8.313/1991 (Lei Rouanet) . 
Nessa circunstância, o administrador da entidade é considerado gestor de recursos públicos, razão pela qual responde, solidariamente com a entidade, ao ressarcimento do dano causado ao erário, entendimento similar ao consignado no Enunciado 286 da Súmula da Jurisprudência do TCU.
No mesmo sentido aponta a jurisprudência selecionada desta Corte de Contas:
"Os sócios que exercem atividade gerencial em pessoa jurídica que recebe recursos com amparo na Lei Rouanet podem, com a empresa, responder solidariamente pelas irregularidades detectadas." (Acórdão 1634/2016-TCU-Primeira Câmara, rel. Min. Benjamin Zymler) 
"São solidariamente responsáveis os sócios que exercem atividade de gerência na sociedade empresária responsabilizada pela má aplicação dos recursos públicos a ela repassados na forma da Lei 8.313/1991 (Lei Rouanet) ." (Acórdão 6232/2011-TCU-Segunda Câmara, rel. Min. Raimundo Carreiro) 
"A responsabilidade pelo débito decorrente de patrocínios concedidos com base na Lei 8.313/1991 (Lei Rouanet) é da empresa responsável pela captação dos recursos e do seu representante legal, em regime de solidariedade." (Acórdão 7374/2010-TCU-Plenário, rel. Min. Valmir Campelo) 
"Sempre que juridicamente viável, deve ser promovida a citação solidária da sociedade empresária com seu dirigente, nos casos de tomada de contas especial que envolva renúncia fiscal, a exemplo das atividades desenvolvidas com recursos financeiros captados com amparo na Lei 8.313/1991 (Lei Rouanet) , mormente porque a omissão no dever de prestar contas configura infração que merece ser imputada à pessoa física do gestor, e não apenas à empresa." (Acórdão 4028/2010-TCU-Segunda Câmara, Min. André de Carvalho) .
Sendo assim, as informações constantes do processo não permitem concluir pela regular aplicação dos recursos, cabendo, portanto, julgar irregulares as contas de Scena Filmes Ltda. e dos sócios dirigentes, Tizuka Yamasaki e Maria das Graças de Sena Silva, com fundamento no art. 16, inciso III, alínea "c", da Lei 8.443/1992, condenando-os ao pagamento do débito apurado nos autos.
Deixo de aplicar a multa do art. 57 da Lei 8.443/1992 em razão da prescrição da pretensão punitiva, conforme discorrido pela unidade instrutora, tendo transcorrido prazo superior a dez anos entre as despesas impugnadas e o despacho que ordenou a citação.
Ante o exposto, voto por que o Tribunal adote o Acórdão que ora submeto à deliberação deste Colegiado.
TCU, Sala das Sessões, em 26 de julho de 2022.
Ministro BRUNO DANTAS 
Relator